臺灣臺南地方法院刑事判決　　　　　　　　　　　　　　九十年度易字第二六三號
　　公　訴　人　臺灣台南地方法院檢察署檢察官
　　被　　　告　戊○○
右列被告因侵占等案件，經檢察官提起公訴（八十九年度偵字第一二八九二號），本
院判決如左：
    主  文
戊○○連續行使偽造私文書，足以生損害於他人，處有期徒刑肆月。附表Ａ編號一、
二、四、五、七、九、十、十四、十八至二十、二十二至二十四、二十六至二十八、
三十至三十四、三十六號所示之銷貨單內偽造之署押共伍拾枚，均沒收；又連續意圖
為自己不法之所有，而侵占對於業務上所持有之物，處有期徒刑捌月。應執行有期徒
刑拾月，扣案如附表Ａ編號一、二、四、五、七、九、十、十四、十八至二十、二十
二至二十四、二十六至二十八、三十至三十四、三十六號所示之銷貨單內偽造之署押
共伍拾枚，均沒收。
    事  實
一、戊○○自民國八十五年七月十八日起至八十八年九月四日止，任職於志成股份有
    限公司（以下簡稱志成公司）擔任台南營業所業務員，負責銷售貨物及收取貨款
    等工作。戊○○於任職期間，因與其交易之廠商或有超量叫貨，或有因倒閉無法
    回收帳款，無法向志成公司回報，竟基於行使偽造私文書之概括故意，自八十七
    年七月四日起，至八十八年九月四日止，連續由其自己或利用不知情之志成公司
    職員己○○、乙○○等人，偽造如附表Ａ所示一、二、四、五、七、九、十、十
    四、十八至二十、二十二至二十四、二十六至二十八、三十至三十四、三十六號
    銷貨單上所示商家負責人或職員之署押共五十枚，進而偽造以附表Ａ編號一、
    二、四、五、七、九、十、十四、十八至二十、二十二至二十四、二十六至二十
    八、三十至三十四、三十六號所示之商家為名義人之銷貨單共五十張，並將之交
    予志成公司報帳而為行使，足以生損害於前揭商家。嗣因志成公司發現帳目有異
    ，經與相關廠商確認後，始悉上情。
二、戊○○復另行起意，基於意圖為自己不法所有之概括犯意，自八十七年七月三日
    起，至八十八年八月二十日止，連續於附表Ｂ所示時間，將其業務上所持有之附
    表Ｂ所示商家交付，請其交予志成公司之貨款，連續易持有為己有，而侵占入己
    ，共計侵占新台幣（下同）三十七萬八千三百二十六、二十八元。
三、案經志成公司訴由台灣台南地方法院檢察署檢察官偵查起訴。
    理  由
壹、有罪部分：
一、訊據被告戊○○於偵審中固均坦承曾由其自己或利用不知情之己○○、乙○○等
    人於附表Ａ編號一、十四、十八至二十、二十二至二十四、二十六、二十八、三
    十一、三十四號所示銷貨單上擅自書寫商家負責人或職員姓名；及商家曾交付如
    附表Ｂ所示貨款等情等情，惟矢口否認涉有偽造文書及侵占罪行，辯稱：附表Ａ
    編號二、四、五、七、九、十、二十七、三十、三十二、三十三、三十六號所示
    銷貨單上之商家負責人或職員署押亦係伊委託商家負責人或職員簽名，並非伊偽
    造；另伊以此方式偽造商家署押等情，係經其主管丁○○同意，並無偽造文書犯
    行；附表Ｂ所示商家交付之貨款，伊均交還予公司，惟因先前有部分商家倒閉，
    無法回收，遂將收受貨款於繳還公司之際，改以先到期之商家應繳款名義報帳，
    實際上並未侵占入己云云。經查：
（一）被告於前揭時地，由其自己或利用告訴人志成公司職員己○○、乙○○等人擅
      自於附表Ａ編號一、十四、十八至二十、二十二至二十四、二十六、二十八、
      三十一、三十四號所示銷貨單上書寫商家負責人或職員姓名等情，業據被告於
      本院調查自承不諱，並有附表Ａ編號一、十四、十八至二十、二十二至二十四
      、二十六、二十八、三十一、三十四號所示銷貨單各紙在卷可稽，被告此部分
      自白與事實相符，堪以採信。
（二）被告於本院調查時，曾與證人即志成公司職員丙○○同至附表Ａ編號二、四、
      五、七、九、十、二十七、三十、三十二、三十三、三十六號所示商家查證相
      關其所述此部分簽帳單均係其委託商家負責人或職員親自簽名等情，惟此部分
      均未能獲得商家證明等情，業據證人丙○○於本院調查時結證屬實（參見本院
      九十年十月十六日訊問筆錄），並有被告與證人丙○○至商家查證時所紀錄之
      稽查紀錄表一份在卷可稽。是被告於本院調查時辯稱：附表Ａ編號二、四、五
      、七、九、十、二十七、三十、三十二、三十三、三十六號所示銷貨單部分，
      係其委託商家代為簽名等情，即乏實據相佐。另參以附表Ａ編號三、六、八、
      十一至十三、十五至十七、二十一、二十五、二十九、三十五號所示銷貨單（
      此部分均係商家負責人獲職員同意簽名，下詳），多有商家所蓋店章，有附表
      Ａ所示編號三、六、八、十一至十三、十五至十七、二十一、二十五、二十九
      、三十五號銷貨單各紙在卷可稽，而附表Ａ編號二、四、五、七、九、十、二
      十七、三十、三十二、三十三、三十六號所示銷貨單上，除被告偽造之署押外
      ，均無商家店章等情，有附表Ａ編號二、四、五、七、九、十、二十七、三十
      、三十二、三十三、三十六號所示銷貨單各紙在卷可稽，此與前揭附表Ａ編號
      三、六、八、十一至十三、十五至十七、二十一、二十五、二十九、三十五號
      所示銷貨單之情狀，顯有不同，綜此，被告此部分所辯，並無他證相佐，尚難
      採信。
（三）被告於附表Ａ編號一、二、四、五、七、九、十、十四、十八至二十、二十二
      至二十四、二十六至二十八、三十至三十四、三十六號所示銷貨單上，擅行書
      寫者係商家負責人或職員之姓名，是僅其所書寫之負責人或職員可得授權被告
      書寫其等姓名，證人即被告之主管丁○○並無權同意被告擅行書寫前揭商家負
      責人及職員之姓名。被告執此辯稱並無偽造文書犯行，尚無可採。
（四）被告於八十七年七月三日起，至八十八年八月二十日止，連續於附表Ｂ所示時
      間，向附表Ｂ所示商家收取如附表Ｂ所示貨款等情，業據告訴人志成公司於偵
      審中指訴歷歷，並有銷貨單、附表Ｂ所示商家出具之證明書各紙在卷可稽，告
      訴人之指訴，尚非無據。被告雖辯稱此部分款項業均經其以倒閉之商家名義交
      還予告訴人抵充以倒閉之商家應付債款云云，惟被告此部分辯述，始終未能提
      出相關證據以供本院參酌，自難採信。況縱認其所辯屬實，惟附表Ｂ所示商家
      交付予被告之款項，亦係各商家委託身為志成公司業務員之被告轉交予告訴人
      之款項，是其於未得附表Ｂ所示商家授權之情形下，當無權將其持有之款項擅
      自以該款項所有人之方式，用以清償其他商家積欠之款項，是縱認被告所辯屬
      實，亦難解於其業務侵占犯行之成立，被告所辯尚無可採。
（五）綜上所述，被告偽造文書、業務侵占犯行明確，堪以認定，應依法論科。
二、核被告所為係犯刑法第二百十六條、二百十條之行使偽造私文書罪、同法第三百
    三十六條第二項業務侵占罪。被告偽造前揭商家負責人或職員之署押之部分行為
    ，應為偽造銷貨單私文書之全部行為所吸收；其偽造私文書之低度行為，應為行
    使之高度行為所吸收，均不另論罪。公訴意旨雖認被告所為係犯刑法第二百十六
    條、第二百十五條行使業務上登載不實文書之罪等語。惟銷貨單本係與被告往來
    之商家叫貨時，應由商家製作之文書，並非被告業務上應做成之文書，被告擅行
    偽造商家負責人或職員姓名而為偽造以商家為名義人銷貨單，其所應成立者，為
    行使偽造私文書罪，而非行使業務上登載不實文書罪。公訴意旨此部分所載，容
    有未洽。惟其基本事實同一，本院仍應予以審酌，並變更起訴法條，附此敘明。
    被告利用不知情之己○○、乙○○等人，偽造前揭商家署押，進而偽造以各商家
    為名義人之銷貨單私文書，為間接正犯。被告前後多次行使偽造私文書及業務侵
    占犯行，均時間緊接，方法相同，觸犯構成要件相同之罪名，顯均係基於概括犯
    意為之，應均依刑法第五十六條之規定僅分別論以一罪，並依法均加重其刑。另
    被告所犯前揭侵占貨款部分，係以直接侵占其所持有客戶繳交貨款之方式為之，
    並非以行使偽造銷貨單私文書為其犯罪方法，是被告所為行使偽造私文書及業務
    侵占二罪間，犯意各別，行為互異，應予分論併罰，公訴意旨認此部分係屬方法
    結果牽連關係等語，容有未洽，附此敘明。爰審酌被告犯罪動機、手段、所生結
    果、犯罪後迄今尚未償還告訴人相關貨款，於偵審中否認犯行之態度等一切情狀
    ，量處如主文所示之刑，並諭知應執行刑，以資懲儆。附表Ａ編號一、二、四、
    五、七、九、十、十四、十八至二十、二十二至二十四、二十六至二十八、三十
    至三十四、三十六號所示銷貨單內之署押共五十枚，為被告自己或利用不知情之
    己○○、乙○○所偽造，已如前述，應依刑法第二百十九條之規定，均沒收之。
貳、不另為無罪判決之諭知：
一、公訴意旨另以：被告於附表Ａ編號三、六、八、十一至十三、十五至十七、二十
    一、二十五、二十九、三十五號所示銷貨單上，偽造各該銷貨單內商家負責人或
    職員署押，進而偽造以前揭商家名義之銷貨單，並交予志成公司而為行使，因認
    被告就此部分亦涉有行使偽造文書之犯行等語。訊據被告於本院審理時，堅詞否
    認就此部分涉有偽造文書之犯行，辯稱此部分均係伊委請商家代為簽名，並無偽
    造文書犯行等語。經查：附表Ａ編號三、六、八、十一至十三、十五至十七、二
    十一、二十五、二十九、三十五號所示銷貨單上之商家負責人或職員之簽名均係
    各該商家負責人或職員受被告委託後所為等情，業經被告於本院調查時迭次陳明
    在卷，核與證人丙○○於本院調查時具結後證稱：「被告提出之證明書（按指稽
    查紀錄表）是商家簽名的。商家有問我簽這個東西有何效果，我告訴商家如果當
    初沒有叫貨，但因為其他特殊因素，卷附的銷貨單確實是你們簽的，那你們就簽
    證明書，如果不是這樣，就不要簽。我當時有站在旁邊看被告與商家談話，如果
    商家願意簽就簽名。」等語（參見前揭訊問筆錄）。參以證人及附表Ａ編號第二
    十一號之全國五金（中華）實際負責人林景乾於本院調查時亦結證稱：「通常如
    果業務員要求我們蓋個章，只要對我們公司沒有影響，我們也會幫忙。」等語（
    參見本院九十一年九月十日訊問筆錄），及此部分銷貨單上均蓋有商家店章，而
    衡諸現今交易，若非商家同意，被告無從取得商家店章之交易常情等情狀，足認
    被告於本院審理所辯：附表Ａ編號三、六、八、十一至十三、十五至十七、二十
    一、二十五、二十九、三十五號所示銷貨單上商家負責人或職員之簽名，係其委
    託商家，經商家負責人或職員同意後簽名等語，與事實相符，應堪採信。是此部
    分既係商家負責人或職員自為簽名，自難認被告就此部分涉有偽造文書犯行。惟
    此部分若成立犯罪，與前揭被告行使偽造私文書部分，具有裁判上一罪關係，爰
    不另為無罪判決之諭知。
二、公訴意旨另以：被告於附表Ａ所示時地，以前開偽造銷貨單之方式，侵占如附表
    Ａ所示銷貨單內載之貨物，因認被告就此部分亦涉有業務侵占罪嫌等語。訊據被
    告於偵審中均矢口否認涉有此部分侵占罪行，辯稱此部分係因有部分商家欲超過
    告訴人志成公司所定銷售配額叫貨，伊請其他商家代為書寫銷貨單叫貨，實際將
    貨物送至其他商家處；且有部分銷貨單係因原叫貨之商家倒閉，無法收回款項，
    伊以另開銷貨單替換原銷貨單方式，處理相關倒帳問題，並無以偽造銷貨單製造
    出貨假象，再行侵占貨物之侵占犯行。經查：(1)證人陳穆彰於本院調查時，到庭
    結證稱：「公司每年年初都會請業務員申請各商店的額度，如果在這個額度內被
    倒帳，公司要負責，但如果超過這個額度，就要業務員自己負責。」、（問：台
    南營業所總共有多少業務員？）「大概四至五個人。當時幾乎業務員都是如此作
    法。」、「就我所知台南營業所很多業務員都是如此作，當然也有部分業務員不
    是這樣做。」等語（參見九十一年一月十五日訊問筆錄）。而證人林景乾於本院
    調查時結證稱：「我對附表編號五十頁這張證明書有些印象。被告之前有告訴我
    說他有一些帳是別家的帳，這樣量比較大，價格較便宜，跟我們沒有關係。我們
    叫多少貨開多少票給他們。他有提到別家的帳要轉到我們店裡的帳，但跟我們沒
    有關係。」等語（參見前開訊問筆錄），另參以被告與證人丙○○同至告訴人志
    成公司商家查證時，亦有十三所商家簽署「本人當日並未向貴公司購買志成化學
    產品，但該日銷貨單簽名是本人或本商號員工所簽名」之證明書，有證明書十三
    紙及前揭稽查紀錄表一紙在卷可稽，另參以告訴人王遠蕙於本院調查時亦陳稱：
    公司會至客戶處查帳等語，是若非商家亦同意被告挪用配額方式，以其名義出貨
    ，則告訴人志成公司於例行查帳中，應已發現被告挪用配額之情形，當無被告以
    此方式出貨長達一年之久，而均未發現等情。足見被告於偵審中所辯：其於任職
    告訴人公司期間，公司業務員均有以其他商家配額用於其他商家之情狀等語，與
    告訴人志成公司業務現實狀況相符，堪以採信。證人及被告任職之台南營業所主
    管丁○○雖結證稱：公司不允許挪用配額與其他商家出貨，並無此種情形云云，
    然證人丁○○身為台南營業所主管，台南營業業務員所不過四至五人，而被告與
    另一營業員郭文相均有挪用配額、低價銷售之情事（郭文相部分因另有侵占部分
    ，業經高等法院台南分院以九十年度上訴第八七七號判處有其刑一年六月），且
    被告挪用配額期間逾一年之久，何以身居主管之證人丁○○毫不知情？又證人丁○○就被告等業務員之行為本有監督之責，其為避免知情不報，致與被告同遭告
    訴人告訴人，故為不知情之證詞云云，亦非罕見之事，尚難以其有所偏頗之證詞
    ，即對被告為不利之認定。依此，被告銷貨單既係挪用其他商家配額，借用其他
    商家名義出貨，是銷貨單所示商家與實際出貨商家雖有不同，但若無他證相佐，
    尚難僅以此即認被告業已將名義不符之銷貨單所示貨物均侵占入己。(2)另證人即
    曾為告訴人志成公司會計之甲○○於本院調查時結證稱：（問：在志成公司任職
    期間，是否有看到業務員以新的銷貨單取代屆期的銷貨單？）「是有業務員在原
    本銷貨單已經屆期時，辦理退貨，再重新開立新的銷貨單，使應收款項期限得以
    往後延。」等語（參見本院九十一年十一月二十日訊問筆錄），而證人陳穆彰於
    本院調查時證稱：「戊○○這個案子還有另外問題是，他被商家倒帳數字過高，
    不敢一次報出來。所以利用之前挪用其他商家額度的方式。當時是真的有許多間
    大型的五金廠倒閉，而他以前開方法分攤到其他商店時，剛好遇到台南營業所稽
    查，所以最後全部由他負責。」等語（參見前開訊問筆錄），是被告於本院調查
    時辯稱：以簽發新銷貨單取代原銷貨單，而將應收款項期限後延等語，尚非無據
    。參以告訴人志成公司提出「志成股份有限公司銷售管理規則」第二十八條規定
    ：於其帳款不得超過二年，超過二年以上之帳款由在職之業務員賠償逾期之全額
    。有告訴人志成公司自行提出之「志成股份有限公司銷售管理規則」一份在卷可
    稽。是依志成公司前開規定，無異使被告等業務員於面臨逾期未收帳款已達二年
    之際，無論其有無過失，均需可能需賠償相關款項之困境，是如被告等業務員於
    面對逾期帳款之際，以前揭開立新銷貨單，取代原銷貨單，以延後應收款項之期
    限，避免其自己需承擔賠償責任之舉，即非不可想像。而以開具新銷單取代原銷
    貨單時，僅係文書作業，並無實際出貨，自難以銷貨單所示商家表示實際上該貨
    物並非其等商家所叫貨物之情狀，即認確有銷貨單內所示貨物銷售情事，進而認
    定被告業已侵占銷貨單內所示貨物。告訴人志成公司雖陳稱被告挪用商家配額或
    以開立新銷貨單取代原銷貨單等舉，均違反公司規定云云，惟此僅係被告對告訴
    人是否應負擔損害賠償責任之民事責任問題，尚難僅以被告銷貨單名義與實際出
    貨商家不同，即認被告確有侵占銷貨單內所示貨物罪嫌。惟此部分若成立犯罪，
    與前揭被告侵占部分，具有裁判上一罪關係，爰不另為無罪判決之諭知。
三、公訴意旨另以：被告於附表Ａ編號三十七至三十九號所示時間，假冒商家名義叫
    貨，並將貨物侵占入己後，再持來附表Ｃ所示三張支票用以繳付客戶應收款項，
    因認被告就此部分亦涉有侵占罪嫌等語。公訴意旨認被告涉有此部分侵占罪嫌，
    係以附表Ａ編號三十七至三十九號所示商家均表示並未叫貨，亦未以前揭三張支
    票支票繳付貨款，而前揭三張支票屆期均退票無法提示，足見被告係以來路不明
    之支票搪塞告訴人等情為據。訊據被告堅詞否認就此部分涉有侵占罪嫌，辯稱：
    此部分係其以附表Ａ編號三十七至三十九號商家名義出貨，但貨物銷予高雄地區
    客戶，而前揭三張支票均係客戶交予伊抵充貨款，其收受支票之際，曾照會過銀
    行，信用並無問題，並非來路不明之支票，伊並無侵占犯行等語。經查：被告於
    任職告訴人志成公司期間，曾以前揭調度配額之方式開立銷貨單等情，已如前述
    ，是雖被告借用其他商家名義填寫銷貨單，而非實際出貨對象名義開立銷貨單，
    亦不得僅以此推認被告業已侵占銷貨單所示貨物。又前揭三張支票之呂李錤及賴
    增煌帳戶分別於八十八年間十月十五日及同年月二十五日經銀行公告為拒絕往來
    ，然該二帳戶於八十八年一月至同年九月間，交易狀況仍屬正常等情，分別有華
    南商業銀行台南分行於九十年二月十九日，彰化岡山分行於九十年二月十三日函
    覆本院之往來明細表二份在卷可稽。是被告辯稱於八十八年八月及九月間收受前
    揭三張支票時，曾照會銀行確認支票信用無誤後，始行收受前揭三張支票等語，
    尚非無據。是被告於收受前揭票據之際，既已向銀行照會發票人信用是否無問題
    ，是其已盡業務員之注意義務。至前揭三張支票嗣因發票人信用問題，無法如期
    給付，此應非身為業務員之被告可得預知之事，自難以此歸責被告，甚而推認被
    告業將銷貨單所示貨物均侵占入己，被告此部分侵占罪嫌尚有不足，惟此部分若
    成立犯罪，與前揭被告業務侵占部分，具有裁判上一罪關係，爰不另為無罪判決
    之諭知。
四、公訴意旨另以：被告於附表Ｂ編號十四、十五號所示時間，違反告訴人規定，私
    自賤價出售，因認被告就此部分，亦涉有侵占罪嫌等語。訊據被告於偵查中固坦
    承以低價銷售，惟辯稱：係因商家以新開幕為名，要求減價贊助，伊為順利收回
    相關款項，始行同意等語。按刑法之侵占罪，係以行為人基於自己或他人不法所
    有之意圖，而將其持有之他人之物，擅行易持有為所有為構成要件。查被告身為
    告訴人志成公司業務員，負責銷售業務，其將貨物銷予商家，本係其職務上之行
    為，自難認此有何侵占之嫌。另參諸銷售業務之交易模式，業務員為求增加競爭
    力，而自行減低貨物價格，先求增加業績，嗣後自行彌補其中差額之舉，在現今
    銷售業務實務，實所多見，尤以汽車販售或保險推銷等獎金豐厚之行業內，此種
    交易模式更為頻繁，亦為社會所容許。是被告雖未依公司規定價格出售貨物，違
    反告訴人志成公司內部規定，此亦僅被告就此部分是否需對告訴人志成公司負擔
    因而所生之損害賠償問題。被告若無藉低價大量傾銷，嚴重影響告訴人志成公司
    之銷售秩序，市場規模，而涉及刑法背信罪嫌之情狀，尚難僅以被告將單一或少
    數貨物未依告訴人志成公司內部規定價格販售，即認被告涉有侵占罪嫌。是應認
    被告就此部分罪嫌尚有不足，惟此部分若成立犯罪，與前揭被告侵占部分，具有
    裁判上一罪關係，爰不另為無罪判決之諭知。
據上論斷，應依刑事訴訟法第二百九十九條第一項前段，刑法第五十六條、第二百十
六條、第二百十條、第三百三十六條第二項、第五十一條第五款、第二百十九條，罰
金罰鍰提高標準條例第一條前段，判決如主文。
本案經檢察官宋宗儀到庭執行職務
中      華      民      國    九十一    年     十二     月     十九     日
                                  臺灣臺南地方法院刑事第五庭
                                          法  官    卓  穎  毓
右正本證明與原本無異
如不服本判決，應於判決送達後十日內，向本院提出上訴狀。
                                          書記官    黃  子  起
中      華      民      國    九十一    年     十二     月     十九     日
附錄法條：
中華民國刑法第二百一十條：
偽造、變造私文書，足以生損害於公眾或他人者，處五年以下有期徒刑。中華民國刑
法第二百一十六條：行使第二百十條至第二百十五條之文書者，依偽造、變造文書或
登載不實事項或使登載不實事項之規定處斷。
中華民國刑法第三百三十六條：
對於公務上或因公益所持有之物，犯前條第一項之罪者，處一年以上七年以下有期徒
刑，得併科五千元以下罰金。
對於業務上所持有之物，犯前條第一項之罪者，處六月以上五年以下有期徒刑，得併
科三千元以下罰金。
前二項之未遂犯罰之。
